---
title: "Serie de electricidad"
format: 
  revealjs:
    scrollable: true
    incremental: true
    smaller: true
    theme: default
    embed-resources: true
execute:
  echo: true
  output-location: column-fragment
---


```{r}
#| echo: false
#| warning: false
#| message: false
# --- ARIMA por serie + LM (fórmula automática según columnas disponibles) ---

library(tidyquant)
library(tsibble)
library(fable)
library(fabletools)
library(feasts)
library(lubridate)
library(dplyr)
library(tidyr)
library(ggplot2)
library(stringr)
library(glue)
```

```{r}
#| echo: false
#| warning: false
#| message: false
h_meses <- 36
y_var   <- "IPN221114T8N"   
escala_opt <- 0.97          
escala_pes <- 1.03           
```



¿Qué buscamos pronosticar?




## Serie IPN221114T8N

Volumen de la generación eléctrica, pero **¿De qué fuentes?**

De las NAICS (North American Industry Classification System)
NAICS 221114–221118:

-221114 **Solar**

-221115 **Eólica**

-221116 **Geotérmica**

-221117 **Biomasa**

-221118 **Otras**

Es decir, no incluye: 

-221112 Fossil Fuel Electric Power Generation (**carbón**, **gas natural**, **fuel-oil**)

-221113 **Nuclear**

-221111 **Hidroeléctrica** (renovable, pero va aparte en NAICS)

## PD
Intente bajar series mas razonables como la capacidad eolica y la capacidad de intalada de paneles, pero hubo un tema con la pagina de U.S. Energy Information Administration y ni con mi API key pude bajar nada 😭

```{r}
#| echo: false
#| warning: false
#| message: false
#| fig.show: hold

# 1) Descargar y preparar
ip_renov_us_raw <- tq_get("IPN221114T8N", get = "economic.data") |>
  transmute(mes = yearmonth(date), valor = price)

ip_renov_us <- ip_renov_us_raw |>
  group_by(mes) |>
  summarise(valor = mean(valor, na.rm = TRUE), .groups = "drop") |>
  as_tsibble(index = mes)

# 2) Calidad de datos (sin imprimir en el render)
invisible(glimpse(ip_renov_us))
invisible(interval(ip_renov_us))
invisible(has_gaps(ip_renov_us)); invisible(count_gaps(ip_renov_us))

# 3) Serie, STL y estacionalidad (asignar y luego imprimir)

# Serie
p1 <- autoplot(ip_renov_us, valor) +
  labs(title = "IPN221114T8N – índice (2017=100, no ajustado)", x = NULL, y = NULL)
print(p1)

# STL
stl_comps <- ip_renov_us |>
  model(STL(valor ~ trend(window = 13) + season(window = "periodic"))) |>
  components()
p2 <- autoplot(stl_comps) +
  labs(title = "Descomposición STL")
print(p2)

# Estacionalidad por mes
p3 <- gg_season(ip_renov_us, valor) +
  labs(title = "Estacionalidad por mes", x = "Mes", y = NULL)
print(p3)

# 4) Fuerza de tendencia/estacionalidad (calculado pero NO mostrado)
feats <- ip_renov_us |>
  features(valor, feat_stl) |>
  select(trend_strength, seasonal_strength_year)
invisible(feats)

# Evitar auto-impresión al final del chunk
invisible(NULL)
```
```{r}
# 2) Calidad de datos
glimpse(ip_renov_us)
interval(ip_renov_us)
has_gaps(ip_renov_us); count_gaps(ip_renov_us)

# 3) Serie, STL y estacionalidad
autoplot(ip_renov_us, valor) +
  labs(title = "IPN221114T8N – índice (2017=100, no ajustado)", x = NULL, y = NULL)

ip_renov_us |>
  model(STL(valor ~ trend(window = 13) + season(window = "periodic"))) |>
  components() |>
  autoplot() +
  labs(title = "Descomposición STL")

gg_season(ip_renov_us, valor) +
  labs(title = "Estacionalidad por mes", x = "Mes", y = NULL)
```


## ¿Qué sería lo lógico?
Buscar series que no sean redundantes con energías renovables.

MHHNGSP - **Precio spot del gas natural** en el punto Henry Hub (referencia para EE. UU.).

WPS0554 - **Índice de precios al productor para gas natural** destinado a la generación eléctrica.

NATURALGAS - **Consumo total de gas natural** en EE. UU.

##

DCOILWTICO - **Precio promedio del petróleo crudo** WTI (referencia mundial).

IPUTIL - **Producción industrial real del sector de servicios públicos** (electricidad, agua, gas).

APU000072610 - **Precio promedio minorista de la electricidad** en hogares de EE. UU.

INDPRO - **Producción industrial** total de EE. UU. (todos los sectores).

CPIENGSL - CPI: “Energy Services” (electricidad + gas para el hogar) – **consumidores urbanos**.

```{r}
#| echo: false
#| warning: false
#| message: false

# 1) Lista deseada (si alguna no existe en FRED o falla la conexión, la omitiremos)
vars_fred <- c(
  "IPN221114T8N",                 # objetivo
  "MHHNGSP","WPS0554","NATURALGAS","DCOILWTICO","IPUTIL",
  "GASPRICE","APU000072610","CO2EMISS","INDPRO","TEMPUS","CPIENGSL"
)
vars_fred

```

```{r}
#| echo: false
#| warning: false
#| message: false
# 2) Descargar y mensualizar
energia_raw <- tq_get(vars_fred, get = "economic.data") |>
  rename(serie = symbol, valor = price)
energia_raw
```

```{r}
#| echo: false
#| warning: false
#| message: false
# 2.1) Reportar qué series sí bajaron y cuáles faltaron
series_ok  <- energia_raw |> distinct(serie) |> pull(serie)
series_out <- setdiff(vars_fred, series_ok)
message("Series descargadas: ", paste(series_ok, collapse = ", "))
if (length(series_out) > 0) {
  message("⚠️ No se descargaron (se excluirán): ", paste(series_out, collapse = ", "))
}
series_ok
```

```{r}

energia_mensual_tsb <- energia_raw |>
  transmute(serie, mes = yearmonth(date), valor) |>
  group_by(serie, mes) |>
  summarise(valor = mean(valor, na.rm = TRUE), .groups = "drop") |>
  as_tsibble(index = mes, key = serie) |>
  arrange(serie, mes)
energia_mensual_tsb
```

```{r}
#| echo: false

# Panel WIDE con observadas (Y + X) a partir de energia_mensual_tsb

energia_panel_wide <- energia_mensual_tsb |>
dplyr::as_tibble() |>
tidyr::pivot_wider(names_from = serie, values_from = valor) |>
dplyr::arrange(mes) |>
tsibble::as_tsibble(index = mes)

# Selección de regresores disponibles

candidatas_x <- setdiff(vars_fred, y_var)
x_vars <- intersect(candidatas_x, names(energia_panel_wide))

stopifnot(y_var %in% names(energia_panel_wide), length(x_vars) > 0)

# Fórmula ARIMAX (órdenes auto + xregs)

fmla_arimax <- as.formula(paste(y_var, "~", paste(x_vars, collapse = " + ")))

# Datos limpios (sin NA en Y ni X)

energia_reg <- energia_panel_wide |>
dplyr::select(mes, dplyr::all_of(c(y_var, x_vars))) |>
tidyr::drop_na()

# Ajuste ARIMAX

energia_arimax_fit <- energia_reg |>
fabletools::model(arimax = fable::ARIMA(fmla_arimax))

# Diagnóstico breve

fabletools::report(energia_arimax_fit)

```


```{r}
#MHHNGSP - Precio spot del gas natural en el punto Henry Hub (referencia para EE. UU.).
#WPS0554 - Índice de precios al productor para gas natural destinado a la generación eléctrica.
#NATURALGAS - Consumo total de gas natural en EE. UU.
#DCOILWTICO - Precio promedio del petróleo crudo WTI (referencia mundial).
#IPUTIL - Producción industrial real del sector de servicios públicos (electricidad, agua, gas).
#APU000072610 - Precio promedio minorista de la electricidad en hogares de EE. UU.
#INDPRO - Producción industrial total de EE. UU. (todos los sectores).
```

## Eliminamos una variable no significativa
Optimización 1

Eliminamos **WPS0554** indice de precios al productor para gas natural ya que va por la misma linea que el precio del gas natural **MHHNGSP**.

Si le subes el precio al productor el productor te lo sube a ti.
```{r}
#| echo: false

# Elimina una X, actualiza fórmula y re-ajusta ARIMAX

var_out <- "WPS0554"   # <-- cambia aquí el nombre a eliminar
resp <- all.vars(fmla_arimax)[1]
xs   <- setdiff(all.vars(fmla_arimax)[-1], var_out)
stopifnot(length(xs) > 0)
fmla_arimax <- reformulate(xs, response = resp)

energia_arimax_fit <- energia_reg |>
fabletools::model(arimax = fable::ARIMA(fmla_arimax))

fabletools::report(energia_arimax_fit)

```


## Eliminamos una variable no significativa
Optimización 2

Quitamos Gas natural por que este consumo es mas una consecuencia de cuanta energia renovable se usa.
Por que en la practica primero se usa la energia renovable que es mas barata y despues se usa el gas. 
```{r}
#| echo: false

# Elimina una X, actualiza fórmula y re-ajusta ARIMAX

var_out <- "NATURALGAS"   # <-- cambia aquí el nombre a eliminar
resp <- all.vars(fmla_arimax)[1]
xs   <- setdiff(all.vars(fmla_arimax)[-1], var_out)
stopifnot(length(xs) > 0)
fmla_arimax <- reformulate(xs, response = resp)

energia_arimax_fit <- energia_reg |>
fabletools::model(arimax = fable::ARIMA(fmla_arimax))

fabletools::report(energia_arimax_fit)

```


## Eliminamos otra variable no significativa
Optimización 3
Quitamos **DCOILWTICO** que es precio del petroleo crudo, porque no representa mucho en EE.UU.
U.S. Energy Information Administration (EIA), que es la agencia oficial de estadísticas de energía de Estados Unidos, menciona que para la generacion electrica en EE.UU. se usa.

-Gas natural: ~43% de la electricidad

-Carbón: ~16%

-Nuclear: ~19%

-Renovables (total): ~21%

-Petróleo (total): ~0.4%]

```{r}
#| echo: false

# Elimina una X, actualiza fórmula y re-ajusta ARIMAX

var_out <- "DCOILWTICO"   # <-- cambia aquí el nombre a eliminar
resp <- all.vars(fmla_arimax)[1]
xs   <- setdiff(all.vars(fmla_arimax)[-1], var_out)
stopifnot(length(xs) > 0)
fmla_arimax <- reformulate(xs, response = resp)

energia_arimax_fit <- energia_reg |>
fabletools::model(arimax = fable::ARIMA(fmla_arimax))

fabletools::report(energia_arimax_fit)

```

## Eliminamos ya la última no significativa
Optimización 4
Quitamos **CPIENGSL** que es indice de precio al consumidor en la parte de energia ya que para eso  tenemos a **APU000072610** que es precio promedio minorista en EE.UU.
```{r}
#| echo: false

# Elimina una X, actualiza fórmula y re-ajusta ARIMAX

var_out <- "CPIENGSL"   # <-- cambia aquí el nombre a eliminar
resp <- all.vars(fmla_arimax)[1]
xs   <- setdiff(all.vars(fmla_arimax)[-1], var_out)
stopifnot(length(xs) > 0)
fmla_arimax <- reformulate(xs, response = resp)

energia_arimax_fit <- energia_reg |>
fabletools::model(arimax = fable::ARIMA(fmla_arimax))

fabletools::report(energia_arimax_fit)

```

## Reflexión




```{r}
#| echo: false

# Horizonte

h_meses <- 36

# Corte temporal

ultimo_mes <- max(energia_reg$mes)
corte_test <- ultimo_mes - (h_meses - 1)

train <- energia_reg |> dplyr::filter(mes <  corte_test)
test  <- energia_reg |> dplyr::filter(mes >= corte_test)

# Re-ajustar ARIMAX en TRAIN

fit_train <- train |> fabletools::model(arimax = fable::ARIMA(fmla_arimax))

# Pronóstico sobre TEST (X observadas)

fc_test <- fabletools::forecast(
fit_train,
new_data = test |> dplyr::select(mes, dplyr::all_of(setdiff(all.vars(fmla_arimax), all.vars(fmla_arimax)[1])))
)

# Métricas contra Y observada

acc_test <- fabletools::accuracy(fc_test, test)
acc_test

```

```{r arimax_exante}
#| echo: false
# EX–ANTE con ARIMAX — horizonte fijo y new_data con misma estructura que el entrenamiento

# 1) Recojo Y y las X vigentes (por si quitaste algunas en “Optimización”)
y_var  <- all.vars(fmla_arimax)[1]
x_vars <- setdiff(all.vars(fmla_arimax), y_var)

# 2) Último mes observado en el set de entrenamiento del ARIMAX
ultimo_hist <- max(energia_reg$mes)  # yearmonth

# 3) Serie histórica de X (en largo), recortada al mismo horizonte del ARIMAX
x_series <- energia_mensual_tsb |>
  dplyr::filter(
    serie %in% x_vars,
    mes <= ultimo_hist          # 👈 recortamos aquí
  )

# 4) Ajuste ARIMA por cada regresor
x_fit <- x_series |>
  fabletools::model(auto = fable::ARIMA(valor))

# 5) Pronóstico ARIMA de cada X usando h = h_meses
x_fc <- x_fit |>
  fabletools::forecast(h = h_meses) |>
  dplyr::mutate(valor_fc = mean(valor)) |>        # punto (media de la distribución)
  dplyr::as_tibble() |>
  dplyr::select(serie, mes, valor_fc) |>
  tidyr::pivot_wider(names_from = serie, values_from = valor_fc) |>
  dplyr::arrange(mes) |>
  dplyr::mutate(dplyr::across(dplyr::all_of(x_vars), as.numeric))

# 6) new_data para ARIMAX: tsibble con mes + X pronosticadas
new_data_exante <- x_fc |>
  dplyr::select(mes, dplyr::all_of(x_vars)) |>
  tsibble::as_tsibble(index = mes)

# Guardamos una versión tibble alineada para usarla en los escenarios
x_fc_aligned <- new_data_exante |>
  dplyr::as_tibble()

# 7) Ex–ante (escenario base) de Y con ARIMAX
fc_exante <- fabletools::forecast(
  energia_arimax_fit,
  new_data = new_data_exante
)

fc_exante


```







```{r arimax_escenarios}
#| echo: false
# Escenarios con fabletools::scenarios()

# Y y X vigentes
y_var  <- all.vars(fmla_arimax)[1]
x_vars <- setdiff(all.vars(fmla_arimax), y_var)

# (escala_opt y escala_pes ya las definiste antes)
# escala_opt <- 0.97  # -3%
# escala_pes <- 1.03  # +3%

newdata_scen <- fabletools::scenarios(
  base = x_fc_aligned |>
    dplyr::select(mes, dplyr::all_of(x_vars)) |>
    tsibble::as_tsibble(index = mes),

  optimista = x_fc_aligned |>
    dplyr::mutate(
      dplyr::across(dplyr::all_of(x_vars), ~ .x * escala_opt)
    ) |>
    dplyr::select(mes, dplyr::all_of(x_vars)) |>
    tsibble::as_tsibble(index = mes),

  pesimista = x_fc_aligned |>
    dplyr::mutate(
      dplyr::across(dplyr::all_of(x_vars), ~ .x * escala_pes)
    ) |>
    dplyr::select(mes, dplyr::all_of(x_vars)) |>
    tsibble::as_tsibble(index = mes),

  names_to = ".scenario"
)

fc_scen <- fabletools::forecast(
  energia_arimax_fit,
  new_data = newdata_scen
)

fc_scen

```



```{r graf_base}
#| warning: false
# Serie histórica + pronóstico base con bandas de confianza

fc_exante_plt <- fc_exante |>
  autoplot(
    energia_reg,
    level = c(80, 95)
  ) +
  labs(
    title = "Pronóstico ex–ante (escenario base)",
    x = NULL,
    y = y_var
  )

fc_exante_plt

```



```{r graf_scenarios_todos}
#| warning: false

fc_scen_medias <- fc_scen |>
  as_tibble() |>
  dplyr::select(mes, .scenario, .mean)

fc_scen_medias_plt <- fc_scen_medias |>
  ggplot2::ggplot(aes(x = mes, y = .mean, colour = .scenario)) +
  ggplot2::geom_line() +
  labs(
    title = "Media de los pronósticos por escenario",
    x = NULL,
    y = y_var,
    colour = "Escenario"
  )

fc_scen_medias_plt

```




